臺灣高等法院高雄分院刑事判決　　　　100年度上訴字第766號
上　訴　人
即　被　告　張世欣
指定辯護人　公設辯護人　 孫妙岑
上列上訴人因被告偽造有價證券案件，不服臺灣高雄地方法院10
0 年度訴字第144 號中華民國100 年3 月8 日第一審判決（起訴
案號：臺灣高雄地方法院檢察署99年度偵緝字第2047號），提起
上訴，本院判決如下：
    主  文
原判決撤銷。
張世欣連續犯偽造有價證券罪，處有期徒刑年貳月。偽造如附
表所示之本票陸張均沒收。
    事  實
一、張世欣為求順利向陳巧鶯借款，基於意圖供行使之用而偽造
    有價證券之概括犯意，先於不詳時、地，自不知情之綽號「
    博仁」成年男子處，取得附表所示黃健勇、張弘仁、張凱玲
    等人之身分證影本、曾仁傑、陳良順、朱政佑等人之駕駛執
    照影本，旋連續於如附表各編號所示發票日，先在陳巧鶯位
    於高雄市路○區○○路78巷2 弄3 號住處門口，未經黃健勇
    、曾仁傑、張凱玲、陳良順、張弘仁、朱政佑等6 人之同意
    或授權，先後冒用此6 人名義為發票人，偽簽各該人之署名
    ，並按捺其本人之指印以偽造各該人之指印，以此方法連續
    偽造如附表所示之本票共6 張（本票號碼、發票日、金額等
    均如附表所載），並基於意圖為自己不法所有之詐欺取財概
    括故意，連續於各該發票當日，在陳巧鶯位於高雄市路○區
    ○○路78巷2 弄3 號住處，持該等偽造本票交予陳巧鶯供作
    擔保，向陳巧鶯借款（借款金額為上開本票票面金額之一半
    ，共計新台幣（以下同）14萬元），致陳巧鶯陷於錯誤，而
    如數交付上開借款。嗣因張世欣未能還款，陳巧鶯乃委託廖
    敬昕，於96年11月9 日，持如附表所示本票6 紙，向臺灣高
    雄地方法院聲請本票裁定，經查證結果，該等本票均非黃健
    勇等人所簽發，始悉上情。
二、案經臺灣臺中地方法院檢察署呈請臺灣高等法院檢察署令轉
    臺灣高雄地方法院檢察署檢察官偵查起訴。
    理  由
一、證據能力部分：被告以外之人於偵查中向檢察官所為之陳述
    ，除顯有不可信之情況者外，得為證據，刑事訴訟法第159
    條之1 第2 項已有明定。證人陳巧鶯、黃健勇、曾仁傑、陳
    良順、朱政佑等人於檢察官偵訊時所為之陳述，均已當庭具
    結擔保其真實性，且均無證據證明有何顯不可信之情況，自
    均得作為證據。
二、訊據被告張世欣於本院審理中否認犯罪，辯稱：伊雖有向陳
    巧鶯借款，然附表所示之本票均係陳巧鶯逼迫伊簽的，伊怕
    被打才會簽等語。
三、惟查：
(一)、本件附表所示本票6 張係被告偽造後，交付予陳巧鶯等事實
    ，業經被告坦承在卷，核與被害人即證人陳巧鶯於檢察官偵
    訊中結證之情節大致相符（偵一卷第54至55頁），並經證人
    即被害人黃健勇、曾仁傑、陳良順、朱政佑於檢察官偵查時
    （偵一卷第11至13頁）；證人即被害人張凱玲、張弘仁於原
    審理時證述明確（原審二卷第24至27頁），復有被告偽造之
    如附表所示本票6 紙及身分證、駕駛執照影本在卷足憑（偵
    一卷第64、70、74、77、80、84頁）。又上開被害人黃健勇
    等6 人，於本票強制執行程序均已聲明異議，對陳巧鶯提起
    確認本票債權不存在之民事訴訟，業經原審法院岡山簡易庭
    判決被害人等勝訴確定在卷，有該法院96年度岡簡字第741
    號、第742 號、第743 號、第744 號、第781 號、第797 號
    民事判決及卷宗在卷可稽，此部分事實自堪認定。
(二)、被告雖亦曾於99年8 月22日、26日偵查中否認偽造附表所示
    之本票，並以：伊向陳巧鶯借錢均係簽發自己名義之本票，
    並未偽造他人本票云云為辯，然其嗣於99年9 月14日檢察官
    偵訊時及原審審理中則已坦認：附表所載本票6 張均係伊所
    偽造，本票上的發票人簽名係伊所冒簽，指印亦係其本人所
    按捺偽造，伊連續於各該發票當日，在陳巧鶯位於高雄市路
    ○區○○路78巷2 弄3 號住處門口偽造各該本票後，立即持
    該等偽造本票進入陳巧鶯住處，交予陳巧鶯供作擔保，向陳
    巧鶯借款，各次借款金額為上開本票票面金額之一半，因伊
    友人「博仁」之前有在幫人家辦信用卡，附表所示各本票發
    票人之住所、年籍資料係從該友人處取得等事實明確（偵二
    卷第32、33頁，原審一卷第31頁、原審二卷第23、24頁），
    且其於99年8 月22日、26日偵查中雖曾否認本件偽造本票犯
    行，亦從未言及其偽簽該等本票係遭陳巧鶯脅迫而為之。況
    被告向陳巧鶯借款等情，既屬實情，陳巧鶯逼迫被告偽造他
    人之本票，實質上亦無擔保效果，屆時被告不能還款，陳巧
    鶯亦無從向各該被偽造之發票人行使票據上之權利，從而陳
    巧鶯並無脅迫被告偽造本票之動機，應已明確。再者，被告
    上開供承之各該本票簽發地點均係在陳巧鶯住處門口，亦足
    佐認其並非遭陳巧鶯脅迫而偽造本件本票，蓋倘係陳巧鶯之
    脅迫而為之，自可在陳巧鶯住處簽發各該本票，何須於陳巧
    鶯住處門口為之，再持以進入該住處向陳巧鶯借款。被告上
    開所辯，顯係事後卸責之詞，不足採信。
(三)、證人宮月鳳於本院固證稱：伊曾目睹被告向陳巧鶯借錢，當
    時有交付被告本人之本票，除該次外，被告有無再向陳巧鶯
    借款，伊不知道。有一次在陳巧鶯住處，有看到被告被打，
    被告有當場寫本票，但伊不知道是否以他人名義簽本票，也
    不知道簽幾張本票等語（本院卷第57、58頁），按此證人所
    為之陳述，被告曾在陳巧鶯住處被打，且當場簽本票，固屬
    非虛，然尚難推認與本件被告偽造附表所示之本票有何關聯
    。且證人所見被告係在陳巧鶯住處簽發本票，對照與被告上
    開所供本係本票係在陳巧鶯住處門口簽發觀之，證人宮月鳳
    所見各情，顯與本件被告偽造附表所示本票之行為無關。自
    無從據以為被告有利之認定。
(四)、被告持本件各該偽造之本票交付陳巧鶯，作為向陳巧鶯借款
    之擔保，既已認定如前，則其向陳巧鶯施此詐術，使陳巧鶯
    陷於錯誤，誤信被告借款有相當之擔保，乃借款予被告之事
    實，即堪認定。被告施此詐術，詐借本件款項，而未償還欠
    款，其意圖為自己不法所有，詐借本件款項之詐欺犯行，亦
    堪認定。
四、綜上所述，被告上開所辯顯非可採，本件事證明確，被告犯
    行堪可認定。
五、比較新舊法：
    按行為後法律有變更者，適用行為時之法律，但行為後之法
    律有利於行為人者，適用最有利於行為人之法律，現行刑法
    第2 條第1 項定有明文。又比較新舊法，應就罪刑有關之共
    犯、未遂犯、想像競合犯、牽連犯、連續犯、結合犯，以及
    累犯加重、自首減輕暨其他法定加減原因（如身分加減）與
    加減例等一切情形，綜其全部罪刑之結果而為比較（最高法
    院95年5 月23日著有95年度第8 次刑庭會議決議參照）。查
    被告行為後，刑法業於94年2 月2 日修正公布，95年7 月1
    日施行，茲予比較新舊法如下：
  (一)刑法第201 條第1 項、第339 條第1 項之法定罰金刑下限：
    修正後刑法第33條第5 款規定：「罰金: 新臺幣1,000 元以
    上，以百元計算之」，修正前之刑法同條款則規定：「罰金
    ：1 元以上」（依罰金罰鍰提高標準條例第1 條規定應為銀
    元10元，即新臺幣30元）。故依修正後之規定，刑法第201
    條第1 項及第339 條第1 項之罰金刑下限已經提高，新舊法
    比較結果，以修正前之舊法對被告較為有利。
  (二)修正前刑法第55條關於牽連犯之規定，行為有方法、目的之
    牽連關係者，應從一重罪處斷，修法後將該部分規定刪除，
    則分別數行為縱有牽連關係，仍應各別論罪後併合處罰，自
    較原刑法以牽連犯從一重處斷為重，是修正後之刑法第55條
    規定並未較有利於被告。
  (三)修正後刑法第56條連續犯之規定業經刪除，此刪除雖非犯罪
    構成要件之變更，但顯已影響行為人刑罰之法律效果，自屬
    法律有變更。修正前第56條係規定「連續數行為而犯同一之
    罪名者，以1 罪論。但得加重其刑至2 分之1 」，將連續犯
    數犯行論以1 罪，而修正後因業已無前開規定，則應將數罪
    併罰，並未較有利於被告，故比較新、舊法結果，修正後之
    規定並未較有利於被告。
  (四)綜合比較新舊刑法之規定，以修正前刑法規定較有利於被告
    ，依刑法第2 條第1 項前段規定，自應整體適用修正前刑法
    之規定對被告論罪科刑。
六、按行使有價證券以使人交付財物，如果所交付者即係該證券
    本身之價值，則其詐欺取財仍屬行使偽券之行為，不另成立
    詐欺罪名；行使偽造有價證券以詐取財物，其取得財物之行
    為，原已包含於該行使偽券行為之內，並不另成詐欺罪名，
    殊無適用刑法第55條之餘地，固有最高法院著有25年上字第
    1814號、31年上字第1918號判例可資參照，然本件被告交付
    偽造之本票予陳巧鶯，係作為借款之擔保，陳巧鶯因誤信而
    交付之財物係借款，而非該偽造之本票本身的價值，與上開
    判例意旨所指情形尚屬有間，上開詐欺借款行為乃行使有價
    證券作為擔保之另一行為，其詐欺取財罪即無從為行使偽造
    有價證券罪所吸收，兩者應屬方法結果關係，而有修正前刑
    法第55條牽連犯規定之適用（86年台上字第718 號判決意旨
    參照）。故核被告所為，係犯刑法第201 條第1 項之意圖供
    行使之用而偽造有價證券罪及同法第339 條第1 項之詐欺取
    財罪。起訴書雖未論及被告犯詐欺取財，惟此部分與偽造有
    價證券部分有修正前牽連犯之裁判上一罪關係，自為起訴效
    力所及，本院得併予審理。被告偽造黃健勇等6 人之署名並
    按捺指印於本件各該本票上之行為，乃偽造有價證券之部分
    行為；偽造有價證券後持以行使，其行使有價證券之低度行
    為，為偽造之高度行為所吸收，均不另論罪。其所犯各次偽
    造有價證券及詐欺取財犯行，均時間緊接而各犯同一構成要
    件之罪，顯係各基於概括犯意為之，應分別論以連續犯。又
    被告所犯連續偽造有價證券及連續詐欺取財罪間，有方法、
    結果關係，應依牽連犯之規定，從一重偽造有價證券罪之連
    續犯論處，並依連續犯之規定加重其刑。原判決認定本件被
    告詐欺取財之行為已包含於行使有價證券犯行內，不另論詐
    欺取財罪，尚有未合，且被告偽造本件本票之行為地為陳巧
    鶯住處門口，並非陳巧鶯之住處，已如前述，原判決事實欄
    認定偽造地點為陳巧鶯住處，亦非正確；被告上訴否認犯罪
    ，固無理由，然原判決既有上開可議，自應由本院撤銷改判
    。爰審酌被告為順利向陳巧鶯借得款項，竟偽以如附表所示
    被害人之名義偽造該等本票，使被害人等無端遭受本票強制
    執行，致需提起確認本票債權不存在訴訟，蒙受名譽、信用
    、財產等不利益，破壞票據流通及交易秩序，顯有不該，惟
    念其詐得之款項共計14萬元，金額尚非鉅大，犯後坦承部分
    犯行，及本件偽造本票尚未流通於陳巧鶯以外之人、對金融
    秩序所造成之危害程度有限，復斟酌被告之犯罪動機、目的
    、智識程度、生活狀況等一切情狀，量處如主文第二項所示
    之刑。被告上訴及辯護意旨雖以：被告犯後坦承犯行，態度
    良好，本件偽造本票金額非鉅，且實際借款數額僅為本票票
    面金額之一半，陳巧鶯損害不大，又被告目前尚有年邁雙親
    及年幼子女需照顧、撫養，請求依刑法第59條予以酌減其刑
    等語。惟本件被告為求向陳巧鶯借款順利，竟以取得被害人
    等身分證及駕駛執照影本之方式，未經被害人等同意或授權
    ，擅自偽簽被害人等名義之本票，使被害人等無端遭受本票
    強制執行，致需提起確認本票債權不存在訴訟，蒙受名譽、
    財產不利益之風險，破壞票據流通及交易秩序，影響他人財
    產安全，其犯罪動機、目的、犯罪手段均屬可議，犯罪之情
    狀於客觀上難認有何顯可憫恕及從科處法定最低刑度仍嫌過
    重之情形，並無依刑法第59條酌減其刑之餘地，故被告上訴
    及辯護意旨執此事由，促請法院適用該條酌減被告刑責，難
    認可採，應予敘明。
七、末按偽造之有價證券，不問屬於犯人與否，應依刑法第205
    條之規定宣告沒收；又偽造有價證券上所偽造之印文或署押
    ，係屬偽造有價證券之一部分，已因偽造有價證券之沒收而
    包括在內，自不應重為沒收之諭知（參照最高法院89年度台
    上字第3757號判決意旨）。查如附表所示之本票6 紙，係被
    告偽冒黃健勇等6 人名義擅自簽發，核屬偽造之有價證券，
    復無證據證明業已滅失，均應依刑法第205 條之規定宣告沒
    收；至被告於如附表所示本票6 紙上所偽造黃健勇等人之署
    名及指印，因該等本票已整體宣告沒收，參照前開說明，自
    不另重複宣告沒收，附此敘明。
據上論斷，應依刑事訴訟法第369 條第1 項前段、第364 條、第
299 條第1 項前段，刑法第2 條第1 項前段、第201 條第1 項、
第339 條第1 項、第205 條、修正前刑法第55條、第56條，刑法
施行法第1 條之1 ，判決如主文。
本案經檢察官鍾忠孝到庭執行職務。
中    華    民    國   100    年    9     月    7     日
                刑事第十庭    審判長法  官  陳中和
                                    法  官  林水城
                                    法  官  蔡國
以上正本證明與原本無異。
如不服本判決應於收受本判決後10日內向本院提出上訴書狀，其
未敘述上訴理由者，並得於提起上訴後10日內向本院補提理由書
狀（均須按他造當事人之人數附繕本）「切勿逕送上級法院」。
中    華    民    國   100    年    9     月    7     日
                                    書記官  周青玉
【附錄本判決論罪科刑法條】
中華民國刑法第201條
意圖供行使之用，而偽造、變造公債票、公司股票或其他有價證
券者，處3 年以上 10 年以下有期徒刑，得併科 3 千元以下罰
金。
行使偽造、變造之公債票、公司股票或其他有價證券，或意圖供
行使之用，而收集或交付於人者，處 1 年以上 7 年以下有期徒
刑，得併科 3 千元以下罰金。
中華民國刑法第339條第1項
意圖為自己或第三人不法之所有，以詐術使人將本人或第三人之
物交付者，處 5 年以下有期徒刑、拘役或科或併科 1 千元以下
罰金。
附表：
┌──┬───┬─────┬──────┬─────┬─────┐
│編號│發票人│  票  號  │  發票日    │票面金額  │應沒收之物│
│    │      │          │            │（新臺幣）│          │
├──┼───┼─────┼──────┼─────┼─────┤
│ 1  │黃健勇│  389351  │ 94年1月3日 │    6萬元 │該本票壹張│
├──┼───┼─────┼──────┼─────┼─────┤
│ 2  │曾仁傑│  389355  │94年1月18日 │    4萬元 │該本票壹張│
├──┼───┼─────┼──────┼─────┼─────┤
│ 3  │張凱玲│  389356  │94年1月28日 │    4萬元 │該本票壹張│
├──┼───┼─────┼──────┼─────┼─────┤
│ 4  │陳良順│  389357  │94年1月27日 │    6萬元 │該本票壹張│
├──┼───┼─────┼──────┼─────┼─────┤
│ 5  │張弘仁│  389362  │ 94年2月1日 │    2萬元 │該本票壹張│
├──┼───┼─────┼──────┼─────┼─────┤
│ 6  │朱政佑│  389363  │ 94年2月1日 │    6萬元 │該本票壹張│
└──┴───┴─────┴──────┴─────┴─────┘